臺灣高等法院民事判決
109年度保險上字第4號
上  訴  人  Ａ０１ 


被上訴人    三商美邦人壽保險股份有限公司


法定代理人  陳翔玠  
訴訟代理人  呂穎昌  
上列當事人間請求給付保險金等事件，上訴人對於中華民國108
年12月25日臺灣桃園地方法院107年度保險字第13號第一審判決
提起上訴，本院於109年12月30日言詞辯論終結，判決如下：
    主      文
原判決廢棄。
確認兩造間所簽訂如附表一編號1至4所示之保險法律關係存在。
被上訴人應給付上訴人新臺幣貳佰陸拾陸萬元，及自民國107年7
月24日起至清償日止，按年息百分之五計算之利息。
第一、二審訴訟費用均由被上訴人負擔。
本判決第三項所命給付，於上訴人以新臺幣捌拾捌萬柒仟元供擔
保後得假執行，但被上訴人如以新臺幣貳佰陸拾陸萬元預供擔保
，得免為假執行。
    事實及理由
一、按確認法律關係之訴，非原告有即受確認判決之法律上利益
    者，不得提起，民事訴訟法第247 條第1 項前段定有明文。
    所謂即受確認判決之法律上利益，係指法律關係之存否不明
    確，原告主觀上認其在法律上之地位有不安之狀態存在，且
    此種不安之狀態，能以確認判決將之除去者而言，最高法院
    52年台上字第1240號判例意旨參照。上訴人主張兩造間所訂
    如附表二所示4 份保險契約（下合稱系爭保險契約），其中
    如附表一所示定值增額終身保險附約（即如附表二編號1至4
    之各附約欄編號⑴所示，下合稱系爭附約）之保險法律關係
    （契約）仍然存在，為被上訴人以系爭附約業經終止為由否
    認之，是兩造間就系爭附約法律關係之存否確有爭議，致上
    訴人得否於保險事故發生時，依系爭附約請求被上訴人給付
    保險金之法律關係有不安狀態，又此不安之狀態得以本件確
    認系爭附約存在與否之訴訟除去，揆諸前開說明，上訴人提
    起本件確認訴訟部分，請求確認兩造間就系爭附約之法律關
    係存在，有即受確認判決之法律上利益，應予准許，先予敘
    明。
二、上訴人主張：伊於民國87年6 月26日以自己為要保人與被上
    訴人簽訂系爭保險契約暨附約欄所示之附約，伊從未終止系
    爭附約，詎被保險人即伊女甲○○於106 年8 月30日在澳洲死
    亡，向被上訴人申請給付身故保險金時，被上訴人竟以伊已
    於90年6 月22日申請變更系爭保險契約，將系爭附約終止為
    由，拒絕給付系爭附約約定之保險金，被上訴人提出之契約
    內容變更暨補發保單申請書（下稱系爭變更申請書），係伊
    為變更電話號碼而填寫，且未經被保險人即伊子女甲○○、乙
    ○○簽名，復未依被上訴人之規定將保險契約正本帶回批註，
    不生契約變更效力，爰訴請確認兩造間系爭附約保險法律關
    係存在，併依系爭附約第12條之規定，請求被上訴人給付甲
    ○○之系爭附約保險金266 萬元及法定遲延利息等語。
三、被上訴人則以：上訴人於90年6 月22日向伊申請變更系爭保
    險契約以終止系爭附約，經伊受理並批註在案，伊已於90年
    10月4日開立票號JA0000000 號，票面金額為1 萬1,561 元
    之支票（下稱系爭支票）退還上訴人因此溢繳之保險費，由
    上訴人於同年月17日兌現，上訴人此後即未再繳納系爭附約
    保險費，難認上訴人不知終止系爭附約情事，其經數十年始
    主張系爭附約存在，顯然破壞保險契約之對價衡平原則，其
    訴為無理由等語置辯。
四、原審為上訴人敗訴之判決，上訴人不服提起上訴，上訴聲明
    ：
　㈠原判決廢棄。
　㈡確認兩造間所簽訂如附表一編號1至4所示之保險法律關係存
    在。
　㈢被上訴人應給付上訴人266萬元，及自起訴狀繕本送達之翌日
    起至清償日止，按年息5%計算之利息。
　㈣上開第三項聲明，願供擔保請准宣告假執行。
　　被上訴人答辯聲明：
　㈠上訴駁回。
　㈡如受不利判決，願供擔保請准宣告免為假執行。　
五、上訴人主張其於87年6 月26日以自己為要保人與被上訴人簽
    訂系爭保險契約暨系爭附約，嗣被保險人甲○○於106 年8 月
    30日在澳洲死亡，其依系爭附約向被上訴人申請理賠身故保
    險金時，遭被上訴人以系爭附約業於90年6 月22日經其變更
    終止為由拒絕給付等語，業據提出與其所述相符之系爭保險
    契約、被上訴人107 年4 月18日函及所附系爭變更申請書為
    證（見原審卷一第12-374、375-378頁），且為被上訴人所
    不爭執（見原審卷三第6、7、59頁背面、本院卷第94、115
    、130、131頁），堪信屬實。
六、上訴人復主張其從未終止系爭附約，被保險人甲○○於106 年
    8 月30日在澳洲死亡，保險事故發生，被上訴人應依系爭附
    約約定給付其身故保險金266萬元，然為被上訴人所否認，
    並以前詞置辯，是本件首要爭點厥為系爭附約是否因上訴人
    申請變更而終止，經查：
　㈠按主張法律關係存在之當事人，僅須就該法律關係發生所須
    具備之特別要件，負舉證之責任，至於他造主張有利於己之
    事實，應由他造舉證證明，最高法院著有48年台上字第887
    號判例可資參照。次按民事訴訟法第358條關於私文書經本
    人或其代理人簽名、畫押、蓋章或按指印者，推定為真正之
    規定，須其簽名、畫押、蓋章或按指印係本人或其代理人為
    之，在當事人間已無爭執或經舉證人證明者，始得適用。又
    私文書之真正，如他造當事人有爭執者，則舉證人應負證其
    真正之責（最高法院28年渝上字第10號、47年台上字第1784
    號民事判例供參）。本件上訴人請求確認兩造間系爭附約保
    險法律關係存在，被上訴人對於兩造間訂立系爭附約乙節不
    爭執，已如前述，惟辯稱系爭附約嗣經上訴人向其變更而終
    止云云，並舉系爭變更申請書為證，上訴人否認其真正，揆
    諸前揭說明，應由被上訴人負舉證之責，被上訴人辯稱上訴
    人主張被保險人甲○○、乙○○簽名係偽造，屬變態事實，應由
    上訴人舉證云云（見本院卷第198、199頁），悖於上開法律
    規定及最高法院裁判意旨，殊非可取。
　㈡上訴人固不爭執被上訴人所提出系爭變更申請書上其簽名是
    親簽（見本院卷第143-155、187頁），惟稱簽名是為了變更
    聯絡電話，不是要變更保單，無法確認小孩子的簽名是否由
    其等親簽，因為不涉及其等權益，訴外人即業務員周瑞鼎有
    時會叫其代簽，如果真的是要變更契約，其會叫小孩子自己
    簽名等語（見本院卷第187頁），觀諸卷附系爭變更申請書
    ，確經勾選已印製好之項目「住所、收費地址變更」，並於
    其後填寫電話號碼，另於其他事項，則有手寫「取消20SIWL
    R2（或12）萬」等字之情，上訴人所稱為變更電話而簽名等
    語，即非無稽。反之，該手寫文字於上訴人簽名時已經存在
    ，抑或事後加註，均有可能，故屬有疑。
　㈢又依被上訴人自陳：如被保險人滿7歲，依系爭變更申請書及
    其背面之表單填寫須知約定，應親自簽名，否則不生效力等
    語（見本院卷第171、140、143-157頁），而被保險人甲○○
    、乙○○於87年6月26日系爭保險契約成立時，年齡依序為9歲
    、8歲（見原審卷一第89、197頁），故於被上訴人所稱之90
    年6月22日申請變更終止系爭附約時，均為滿7歲之人，系爭
    變更申請書應有其二人親自簽名。查上訴人否認系爭變更申
    請書上被保險人甲○○、乙○○簽名之真正，依前揭說明，應由
    被上訴人就該私文書即系爭變更申請書經甲○○、乙○○簽名及
    其形式真正負舉證責任。經原審將系爭變更申請書上之簽名
    囑託内政部警政署刑事警察局鑑定，該局以108年4月10日調
    科貳字第10803160690號函覆鑑定書，結果為：系爭變更申
    請書上甲○○、乙○○之簽名筆跡與比對文件上其二人真正簽名
    筆跡之異同，以現有資料歉難鑑定，如仍需鑑定，請補送乙
    ○○、甲○○於90年間平時簽名筆跡資料多件，俾利鑑析等語（
    見原審卷二第141-145頁），然上訴人稱曾於100年間搬家，
    大部分資料均已滅失，無法提出甲○○、乙○○90年間簽名資料
    等語（見同上卷第162頁），被上訴人則稱無鑑定之必要（
    見同上卷第119頁）。另證人即原任職被上訴人之業務員周
    瑞鼎雖於原審結稱：系爭保險契約內容是伊規劃，系爭變更
    申請書是經上訴人要求變更，由上訴人、甲○○、乙○○親自簽
    名，契約變更後不會刻意通知上訴人，上訴人只有講說保費
    很貴要取消，但沒有真的取消，91年12月底伊要離職了，離
    職前還有討論到系爭附約要取消云云（見原審卷三第39、41
    頁），然為上訴人所否認，而依被上訴人陳報系爭附約每期
    應納保費金額合計為1萬2,740元（見本院卷第94頁），相較
    於被上訴人不爭執之上訴人全家一年應納近40萬元之保費（
    見同上卷第131、132頁），顯然取消系爭附約於保費金額之
    影響甚小，衡情，上訴人實無因此終止系爭附約之必要，則
    證人周瑞鼎證稱上訴人因認保費太貴故取消系爭附約云云，
    已難信實。況且其就保單經變更後是否須經批註乙節所述：
    送件時只要有保單變更申請書，不用附保單云云（見同上卷
    第40頁背面），顯與被上訴人公司斯時規定不符（詳後述）
    ，是其證詞，難以採信。此外，被上訴人於本院陳稱沒有其
    他證據證明系爭變更申請書上甲○○、乙○○之簽名為本人親簽
    等語（見同上卷第171頁），因被上訴人未盡其舉證責任，
    本院尚難認定系爭變更申請書確經被保險人甲○○、乙○○簽名
    ，依上說明，系爭變更申請書應不生變更系爭附約之效力。
　㈣況依被上訴人另稱依系爭變更申請書提出當時公司規定，取
    消附約會請保戶補上保單，由公司加以批註，所謂批註是把
    准予變更的契變書黏貼在原保單上，本件系爭保險契約關於
    系爭附約之變更未經批註等語（見本院卷第171、185、186
    頁），並有前述系爭變更申請書之填寫須知可佐（見同上卷
    第145頁），因此，倘系爭附約確經合法變更，應由被上訴
    人完成上述在保單上批註之程序，被上訴人雖辯稱：依其保
    戶服務系統資料顯示系爭附約業經變更並經批註云云，並提
    出其系統畫面為證（見同上卷第178、181頁），然與被上訴
    人自認系爭附約確實未經提出保單由其批註之事實不符（見
    同上卷第185、229頁），自非可採。基上，被上訴人辯稱系
    爭附約業經變更而終止云云，卻未依上開程序於保單上批註
    ，益證上訴人主張系爭附約並未終止等語，應屬可採。
　㈤至於被上訴人另稱系爭附約取消已十多年，上訴人未再繳納
    系爭附約之保險費，不得任意否認系爭附約業經終止云云（
    見本院卷第204頁），惟證人周瑞鼎已證述契約變更後不會
    刻意通知上訴人等語如前，且被上訴人回覆關於上訴人在91
    年繳納保險費，是否仍開立相同之支票金額之問題時，亦稱
    ：一個月內具狀說明之，上訴人於92年以後就是以其通知之
    保費金額繳納等語（見同上卷第104、105頁），可知上訴人
    均依被上訴人之通知繳納保險費，此與一般人所知情形相符
    ，故相較於上訴人每年合計應繳近40萬元保險費，其依被上
    訴人通知之數額繳納保險費時，能否察覺僅1萬多元之差異
    ，並因而知悉系爭附約已取消之事實，尚屬有疑，本院無從
    依此遽為不利上訴人之認定。
　㈥綜上所述，被上訴人不能證明系爭附約業經上訴人依約定之
    程序辦理變更而終止，上訴人主張兩造間系爭附約保險法律
    關係存在等語，即屬可採。
七、上訴人主張被保險人甲○○於106 年8 月30日發生死亡之保險
    事故，被上訴人應依系爭附約第12條約定，給付其身故保險
    金266萬元等語，被上訴人以系爭附約業經終止為由，否認
    上訴人之請求，並非可採，已如上述，惟被上訴人就上訴人
    得請求之金額亦有爭執，經查：
　㈠按被保險人於本附約有效期間内身故者，本公司按下列各款
    金額之和，給付「身故保險金」，本附約效力終止。一、身
    故時之當年度保險金額。二、自死亡確定日之翌日起，按日
    數比例計算當期已繳付之未到期保險費，為兩造系爭附約第
    12條所明定（見原審卷一第31頁）。
　㈡被上訴人陳稱上訴人因甲○○死亡本得請求之身故保險金總額
    為280萬4,335元，但應扣除補收保費8萬9,964元、延滯利息
    4萬9,239元、退還之契變解約金1萬1,879元，合計為265萬3
    ,253元等語（見本院卷第99、103頁），上訴人同意扣除補
    收保費，惟否認其餘扣款（見同上卷第104、130頁）。本院
    析述如下：
　⒈關於延滯利息4萬9,239元部分：
　　被上訴人稱如系爭附約仍存在，上訴人應補繳保險費及自90
    年6月26日起至106年8月30日止之遲延利息等語（見本院卷
    第96、186頁），然查，上訴人是依被上訴人之通知繳納保
    險費乙節，業如前述，則因被上訴人誤認上訴人已合法終止
    系爭附約而未向其收取系爭附約自90年6月26日起之保險費
    ，不能認為上訴人有可歸責之給付遲延情事，依民法第230
    條規定，上訴人不負遲延責任，自無給付遲延利息之義務，
    況且，被上訴人亦自陳系爭附約並無加計延滯利息之約定等
    語（見同上卷第186頁），是被上訴人辯稱上訴人得請求之
    保險金應扣除延滯利息4萬9,239元云云，尚屬無據。
　⒉關於退還之契變解約金1萬1,879元部分：
　　被上訴人稱其因系爭附約經終止，於90年10月4日開立系爭
    支票退還上訴人1萬1,561元（見原審卷三第102頁，惟與其
    於本院卷第99頁所列金額合計為1萬1,879元不一致），系爭
    附約既仍存在，上訴人應扣還此部分解約金云云，上訴人則
    稱其未收到上開解約金而予以否認，是上訴人就其已給付被
    上訴人解約金之有利於己事實，應負舉證之責。惟被上訴人
    陳稱系爭支票相關傳票資料已逾保存年限15年而銷毀，該帳
    戶亦於94年6月23日銷戶等語（見同上卷第102頁），雖另提
    出其公司付款作業系統查詢畫面為證（見同上卷第116、117
    頁），惟該資料無從證明系爭支票已送達上訴人，並由上訴
    人兌現領取，被上訴人復於本院陳稱：因為時間太久，除其
    公司電腦紀錄外，無法證明已將上述解約金給付上訴人之事
    實等語（見本院卷第171頁），是被上訴人此部分所辯，因
    乏實據，亦難採信。
　㈢基上，上訴人於本件得請求被上訴人給付之保險金金額即為2
    71萬4,371元（計算式：280萬4,335元－8萬9,964元＝271萬4,
    371元），上訴人請求被上訴人給付266萬元，未逾上開金額
    ，自屬有據。　
八、從而，上訴人基於系爭附約法律關係，請求確認兩造間所簽
    訂如附表一編號1至4所示之保險法律關係存在，併依系爭附
    約第12條約定，請求被上訴人給付保險金266萬元，及自起
    訴狀繕本送達之翌日即107年7月24日（見原審卷一第388頁
    ）起至清償日止，按年息5%計算之利息，為有理由，應予准
    許。是則原審為上訴人敗訴之判決，尚有未洽，上訴論旨指
    摘原判決不當，求予廢棄改判，為有理由，爰由本院廢棄改
    判如主文第2、3項所示。又兩造均陳明願供擔保宣告准免假
    執行，經核均無不合，爰分別酌定相當擔保金額准許之。再
    本件事證已臻明確，兩造其餘之攻擊或防禦方法及所用之證
    據，經本院斟酌後，認為均不足以影響本判決之結果，爰不
    逐一論列，附此敘明。
九、據上論結，本件上訴為有理由，爰判決如主文。
中　　華　　民　　國　　110 　年　　1 　　月　　13　　日
                  民事第二十二庭
                      審判長法  官  張靜女
                            法  官  葉珊谷
                            法  官  范明達
正本係照原本作成。
如不服本判決，應於收受送達後20日內向本院提出上訴書狀，其
未表明上訴理由者，應於提出上訴後20日內向本院補提理由書狀
（均須按他造當事人之人數附繕本）上訴時應提出委任律師或具
有律師資格之人之委任狀；委任有律師資格者，另應附具律師資
格證書及釋明委任人與受任人有民事訴訟法第466條之1第1項但
書或第2項（詳附註）所定關係之釋明文書影本。如委任律師提
起上訴者，應一併繳納上訴審裁判費。
中　　華　　民　　國　　110 　年　　1 　　月　　13　　日
  　　　　　　　　　　　　　書記官  余姿慧
附註：
民事訴訟法第466條之1（第1項、第2項）：
對於第二審判決上訴，上訴人應委任律師為訴訟代理人。但上訴
人或其法定代理人具有律師資格者，不在此限。
上訴人之配偶、三親等內之血親、二親等內之姻親，或上訴人為
法人、中央或地方機關時，其所屬專任人員具有律師資格並經法
院認為適當者，亦得為第三審訴訟代理人。
附表一（即系爭附約）
編號 保單號碼  被保險人  要保人  保險種類   契約始期  1 000000000000  乙○○  Ａ０１  定值增額終身保險附約   87年6月26日  2 000000000000  同上  同上  同上   同上  3 000000000000  甲○○  同上  同上   同上  4 000000000000  同上  同上  同上   同上  

附表二
編號 險種名稱 保單號碼 被保險人 附約 88年6 月26日變更後之附約（以實際變更生效日為準） 90年1 月3 日變更後至被上訴人主張上訴人已於90年6 月22日終止部分附約前之附約（以實際變更生效日為準） １ 終身壽險（福型） 000000000000 甲○○ ⑴定值增額終身保險附約 ⑵新防癌終身健康保險附約 ⑶個人傷害保險（含身故及殘廢保險金、醫療保險金限額、醫療保險金日額） ⑷新住院醫療保險附約 ⑸常春住院醫療保險附約（含住院及加護病房保險金、手術保險金、出院療養保險） ⑹重大疾病及2 、3 級殘廢豁免保險費附約 ⑴定值增額終身保險附約 ⑵新防癌終身健康保險附約 ⑶個人傷害保險（含身故及殘廢保險金、醫療保險金限額、醫療保險金日額） ⑷新住院醫療保險附約 ⑸重大疾病及2 、3 級殘廢豁免保險費附約 ⑹二十年繳費日額型住院醫療終身健康保險附約 ⑴定值增額終身保險附約 ⑵新防癌終身健康保險附約 ⑶個人傷害保險（身故及殘廢保險、醫療保險金限額、醫療保險金日額） ⑷新住院醫療保險附約 ⑸重大疾病及2 、3 級殘廢豁免保險附約 ⑹二十年繳費日額型住院醫療終身健康保險附約 ⑺二十年繳費手術醫療終身健康保險附約 ２ 終身壽險（福型） 000000000000 甲○○ ⑴定值增額終身保險附約 ⑵重大疾病及2 、3 級殘廢豁免保險費附約 無變更 無變更 ３ 終身壽險（福型） 000000000000 乙○○ ⑴定值增額終身保險附約 ⑵新防癌終身健康保險附約 ⑶個人傷害保險（含身故及殘廢保險金、醫療保險金限額、醫療保險金日額） ⑷新住院醫療保險附約 ⑸常春住院醫療保險附約（含住院及加護病房保險金、手術保險金、出院療養保險） ⑹重大疾病及2 、3 級殘廢豁免保險費附約 ⑴定值增額終身保險附約 ⑵新防癌終身健康保險附約 ⑶個人傷害保險（含身故及殘廢保險金、醫療保險金限額、醫療保險金日額） ⑷新住院醫療保險附約 ⑸重大疾病及2 、3 級殘廢豁免保險費附約 ⑹日額型住院醫療終身健康保險附約 ⑴定值增額終身保險附約 ⑵新防癌終身健康保險附約 ⑶個人傷害保險（身故及殘廢保險、醫療保險金限額、醫療保險金日額） ⑷新住院醫療保險附約 ⑸重大疾病及2 、3 級殘廢豁免保險附約 ⑹日額型住院醫療終身健康保險附約 ⑺手術醫療終身健康保險附約 ４ 終身壽險（福型） 000000000000 乙○○ ⑴定值增額終身保險附約 ⑵重大疾病及2 、3 級殘廢豁免保險費附約 無變更 無變更